【裁判字號】    97,易緝,40
【裁判日期】    970331
【裁判案由】    偽造文書
【裁判全文】
臺灣高雄地方法院刑事判決              97年度易緝字第40號
公  訴  人  臺灣高雄地方法院檢察署檢察官
被      告  甲○○
上列被告因偽造文書案件，經檢察官提起公訴（95年度偵字第30
458號），本院判決如下：
    主  文
甲○○共同連續犯行使使公務員登載不實文書罪，累犯，處有期
徒刑壹年，減為有期徒刑陸月，如易科罰金，以銀元參佰元即新
台幣玖佰元折算壹日。
    事  實
一、甲○○前於民國89年間，因違反就業服務法案件，經台灣屏
    東地方法院以89年度易字第1301號判處有期徒刑3 月確定，
    於90年1 月30日易科罰金徒刑執行完畢。其與李錦璋（另行
    審結）意欲引進越南女子來台工作，以從中賺取不法利益，
    甲○○並先行覓妥願意聘僱越南女子工作之僱主乙○○後，
    渠等明知李錦璋並無結婚之真意，乃利用不知情之仲介黃源
    翊安排李錦璋至越南與張氏水會面（為越南籍女子，另為職
    權不起訴處分），李錦璋、張氏水、甲○○均明知李錦璋、
    張氏水間並無結婚之真意，竟共同基於使公務員登載不實及
    行使使公務員登載不實文書之概括犯意聯絡，先由李錦璋在
    越南辦理結婚登記，取得結婚證書並持往我國駐胡志明市台
    北經濟文化辦事處辦理結婚證件之認證手續後，再由李錦璋
    持在越南所製作之「結婚公證書」及「認證書」等文件，於
    92 年7月23日，向高雄縣鳳山市第一戶政事務所，申辦結婚
    之戶籍登記及個人身分證配偶欄之變更登記，致使該戶政事
    務所不知情之承辦公務員將其與越南籍女子張氏水結婚之不
    實事項登載於職務上所掌之電腦戶政資料管理檔案公文書即
    戶籍登記簿，及李錦璋之身分證上，致生損害於戶政事務所
    對於戶政資料管理之正確性。而張氏水取得上開登載不實結
    婚事項之戶籍謄本後，即於同年8 月14日，持向我國駐胡志
    明市台北經濟文化辦事處申辦入境來台簽證事宜而行使上開
    登載不實之戶籍謄本，經承辦公務員實質審查並分別核發入
    境居留簽證後，張氏水即以依親名義於同年月23日入境來台
    ，並由黃源翊接機後帶至李錦璋住處，張氏水隨即於同日由
    甲○○安排至乙○○所經營位於高雄縣橋頭鄉甲北村復興巷
    28-4號之餐飲店非法工作（乙○○部分業另依違反就業服務
    法裁罰），每月薪資新台幣（下同）18,000元，其中12,000
    元為甲○○之仲介費用，6,000 元歸張氏水所有，工作時間
    自凌晨3 時30分許至23時許止，並由李錦璋陪同張氏水於同
    年月25日持居留簽證及上開登載不實之戶籍謄本以「依親」
    為由，前往高雄縣政府警察局外事課辦理外僑居留簽證，使
    該管公務員不知有偽，而將李錦璋與張氏水係夫妻之不實事
    項登載於職務上所掌管之電磁登記紀錄，足以生損害於該機
    關對於外僑居留證核發事項審核與管理之正確性，並據以核
    發外僑居留證（SD00000000號），而張氏水於完成上開居留
    手續後，並未與李錦璋同住，而一直住居在高雄縣橋頭鄉甲
    北村復興巷28-4號之工作處所，嗣因原居留證核准之居留期
    限屆至，李錦璋乃於93年7 月28日陪同張氏水，持居留簽證
    及上開登載不實之戶籍謄本，前往高雄縣政府警察局外事課
    辦理外僑居留簽證延期手續，同使該管公務員不知有偽，而
    將李錦璋與張氏水係夫妻之不實事項登載於職務上所掌管之
    電磁登記紀錄，亦足以生損害於該機關對於外僑居留證核發
    事項審核與管理之正確性。嗣因張氏水於每日工作20小時以
    上，卻於連續工作3 年又3 日後，總計僅獲得薪資50,000元
    （含醫藥費用），其餘款項均由甲○○取走，張氏水不堪壓
    榨，向高雄縣政府警察局岡山分局自首，而循線查獲上情。
二、案經高雄縣政府警察局岡山分局報請臺灣高雄地方法院檢察
    署檢察官偵查起訴。
    理  由
一、程序方面：
    本判決所引用之證據資料（詳後引證據），其中傳聞證據部
    分，縱無刑事訴訟法第159 條之1 至第159 條之4 或其他規
    定之傳聞證據例外情形，亦因檢察官、被告甲○○或同意可
    作為證據使用，或未聲明異議，依刑事訴訟法第159 條之5
    第1 項、第2 項之規定，本院審酌該證據作成之情況，認為
    適當，應得為證據。
二、實體方面：
  (一)訊據被告固不否認曾介紹越南籍女子張氏水至證人乙○○所
    經營之餐飲店工作之情，惟矢口否認有何偽造文書犯行，辯
    稱：當時是同案被告李錦璋要求伊為其越南籍新娘張氏水幫
    忙介紹工作，伊並不知道其與越南籍女子張氏水是否為假結
    婚，而伊事後介紹張氏水到證人乙○○所經營之餐飲店上班
    ，是張氏水自己與證人乙○○洽談薪資、工時、待遇等事情
    ，伊並未介入，亦未收取任何仲介費用或於事後向證人乙○
    ○收取任何款項，也不知情越南籍女子張氏水事後與同案被
    告李錦璋相處情況，並無偽造文書犯行云云。經查：
  1.同案被告李錦璋於上揭時、地與越南籍女子張氏水辦理結婚
    手續，使其得持上開文件辦理相關簽證、居留證手續，而以
    配偶依親名義來台工作，嗣越南女子張氏水乃經由被告介紹
    而由證人乙○○聘僱工作，並未與同案被告李錦璋同居之事
    實，有證人張氏水、乙○○於警詢、偵查中之證述，及同案
    被告李錦璋於警詢、偵查及本院另案（96年度易字第2781號
    ）審理中供述此部分相關情節可證，並有外僑居留資料查詢
    表、全戶戶籍資料查詢結果、外交部95年12月14日授領二字
    第09552523870 號函暨附件、內政部入出國及移民署96年9
    月3 日移署移居紹字第09611715520 號函暨附件、高雄縣鳳
    山市第一戶政事務所96年9 月5 日鳳一戶字第0960007484號
    函暨附件各1 份、法務部入出境資訊連結作業查詢表2 份在
    卷可稽，並為被告所是認，此部分事實均堪認定。
  2.次按，證人乙○○於警詢中證稱：伊係自92年8 月25日透過
    共同被告甲○○之介紹開始雇用越南女子張氏水，約定每月
    薪資18,000元，其中12,000元由共同被告甲○○領取，其餘
    6,000 元是越南女子張氏水的，但她沒有每月領取，而先由
    伊保管，伊前後已給付共同被告甲○○432,000 元，被告有
    些款項是直接到伊現住地以現金領取，另伊曾於95年1 月4
    日以名下高雄銀行支票第A 、DA0000000 號支票開票付給被
    告本人250,000 元，期間也曾給付其50,000元現金，被告在
    8 月23日13時30分許領取現金165597元後，稱要幫越南籍女
    子張氏水兌換美金，哪知道他未將錢交付越南籍女子張氏水
    等語（偵卷第10、11頁），核與越南女子張氏水係於92年8
    月23日入境來台，有其入出境資料1 份在卷可參（偵卷第89
    頁），及越南女子張氏水於警、偵中一致證述其一到台灣就
    被共同被告甲○○帶去工作、於警詢中證稱伊每月薪資6,00
    0 元，伊到目前只領到50,000元薪資（包含醫療費用）等情
    大致相符（偵卷第9 、44、51頁），並與卷附證人乙○○所
    提出記載有「憑票支付：甲○○250000- 整、支票第A 、D
    A0000000、中華民國95年1 月4 日、新娘來台，若就醫部分
    分一半支付、老闆一半。3 年內均如此。甲○○、1/4 、總
    支付300000元整、已支付250000元整、餘款50000 元待人來
    到台支付、甲○○、餘額結清」、「張氏水每月6000元正-
    、工作三年共計216000- 、扣除支出（綜合）58403-、剩餘
    金額157597- 、機票8000 -、165597- 見證人甲○○」等字
    樣字據（偵卷第26、27頁）之內容相符，而證人乙○○嗣於
    本院審理中雖改稱：越南籍女子張氏水每月薪資18,000元，
    因為她工作不方便，所以先寄放在伊那裡，如果要用再向伊
    拿，伊未曾給付被告仲介費，伊給被告之250,000 元支票及
    50,000元現金，都是越南籍女子張氏水交代伊直接交給被告
    的，上開字據為何寫越南籍女子張氏水每月6,000 元，伊並
    不清楚云云（本院卷第40頁），翻異其前於警詢中所述，惟
    證人乙○○並不否認其於警詢中所為之陳述，並未經警方強
    暴、利誘、脅迫，而出於自由意識所為（本院卷第41頁），
    且其於本院審理過程中，就自己所提出之上開字據內容何以
    記載「新娘來台」、「待人來到台支付…餘額結清」、「張
    氏水每月6000元正、工作三年共計216000- 」等依其客觀上
    字義即已顯示其與被告在越南女子尚未來台前已議妥費用，
    及越南籍女子張氏水每月薪資僅有6,000 元之情，無法為明
    確之答覆，所述已屬可議，且其亦證稱伊與被告間並無借貸
    關係等語（本院卷第40頁），此與被告辯稱上開字據記載之
    250,000 元支票是證人乙○○借貸給伊之款項，伊與證人乙
    ○○間僅有借貸關係等語（本院卷第16頁），更互相矛盾，
    是證人乙○○嗣後於本院審理中所為之上開證述顯為迴護被
    告之詞，不足採信。而被告並不否認上開字據上以其名字所
    為之署押為其所自為（本院卷第15、16頁），則證人乙○○
    前開警詢證述應屬可採，是被告有向證人乙○○收取越南籍
    女子張氏水每月應得之薪資12,000元之事實，應堪認定。被
    告辯稱並未收取云云，顯為卸責之詞，無可採信。
  3.又依前揭字據所載述「總支付300000元整、已支付250000元
    整、餘款50000 元『待人來到台支付』、甲○○、餘額結清
    」等語，佐以同案被告李錦璋於另案中供稱：伊去越南前有
    問被告，越南籍女子張氏水可否來台工作，被告說可以，當
    時有講好如果越南籍女子張氏水過來不能工作，伊就不結婚
    了，伊後來有一直聯絡被告把越南籍女子張氏水帶來和伊辦
    離婚等語（96年度易字第2781號卷第39頁），與證人乙○○
    於本院審理中另結證稱：被告當時主動詢問伊店內是否需要
    人手，並跟伊說他有一個朋友娶越南新娘家境不好需要工作
    ，被告跟伊說完後大約1 、2 個星期就帶越南籍女子張氏水
    過來了，越南籍女子張氏水是從93年8 月23日開始上班到95
    年8 月23日等語（本院卷第39、41頁），並越南籍女子張氏
    水於93年8 月23日入境來台，當日即由證人乙○○聘僱，又
    被告有向證人乙○○收取越南籍女子張氏水每月應得之薪資
    12,000元乙節，已如前述，且同案被告李錦璋亦因本件假結
    婚之偽造文書案件，經本院以96年度易字第2781號判處有期
    徒刑8 月在案，有刑事判決書1 份在卷可按等情相互勾稽，
    被告於同案被告李錦璋至越南與越南籍女子張氏水辦理結婚
    手續前，即與證人乙○○議妥媒介外籍新娘前往工作，並由
    同案被告李錦璋以假結婚之方式使越南籍女子張氏水得以入
    境來台工作，而從中賺取利益之事實，應堪認定。被告上開
    所辯，洵無可採。
  4.綜上，本案事證明確，被告犯行堪以認定，應依法論科。
  (二)論罪科刑：
  1.新舊法比較：
  (1)被告行為後，刑法及刑法施行法業於94年2 月2 日經總統以
    華總一義字第09400014901 號令修正公布，並於95年7 月1
    日施行，參酌最高法院95年5 月23日刑事庭第8 次會議決議
    ，修正後刑法第2 條第1 項之規定，係規範行為後法律變更
    所生新舊法律比較適用之準據法，於新刑法施行後，應適用
    修正後刑法第2 條第1 項之規定，為「從舊從輕」之比較。
  (2)被告行為時刑法第28條原規定：「二人以上共同『實施』犯
    罪之行為者，皆為共同正犯」。被告行為後該條修正為：「
    二人以上共同『實行』犯罪之行為者，皆為共同正犯」。將
    舊法之「實施」修正為「實行」。原「實施」之概念，包含
    陰謀、預備、著手及實行等階段之行為，修正後僅共同實行
    犯罪行為始成立共同正犯。是新法共同正犯之範圍已有限縮
    ，排除陰謀犯、預備犯之共同正犯。新舊法就共同正犯之範
    圍既因此而有變動，自屬犯罪後法律有變更，而非僅屬純文
    字修正，應有新舊法比較適用之問題，且倘比較結果並無有
    利或不利之情形，即應依刑法第2 條第1 項前段之規定，適
    用行為時之法律，方為適法（最高法院96年度台上字第934
    號、第1037、1323號、第2566號判決意旨參照）。本件被告
    係基於共同犯罪之意思而參與犯罪構成要件行為之犯罪，不
    論新法、舊法，均構成共同正犯，上述刑法第28條之修正內
    容，對被告尚無有利或不利之情形，依刑法第2 條第1 項前
    段之規定，應適用修正前刑法第28條之規定。
  (3)本件被告行為後，刑法第56條關於連續犯之規定業於94 年1
    月7 日修正公布刪除，並於95年7 月1 日施行，則被告之犯
    行，因行為後新法業已刪除連續犯之規定，此刪除雖非犯罪
    構成要件之變更，但顯已影響行為人刑罰之法律效果，自屬
    法律變更，本件被告先後多次使公務員登載不實及行使使公
    務員登載不實文書之行為，主觀上顯係分別基於同一之概括
    犯意，客觀上分別逐次實施數次行為而具連續性，進而分別
    侵害同性質之法益，惟因其各次行為依一般社會健全觀念，
    在時間差距上，可以分開，在刑法評價上，各具獨立性，每
    次行為皆可獨立成罪，是依修正前刑法第56條之規定，本得
    適用連續犯規定而論以一罪，並得加重其刑至二分之一，惟
    因修正後刑法刪除前開連續犯規定，以致被告前揭數次違犯
    構成要件行為須依法分別論以數罪而併罰之，依新法第2條
    第1 項規定比較新、舊法之結果，仍以行為時即修正前刑法
    第56條之規定較有利於被告。
  (4)罰金刑部分：被告行為後，刑法第33條第5 款業已修正施行
    ；修正後刑法第33條第5 款規定「罰金：新臺幣1,000 元以
    上，以百元計算之。」，與修正前刑法第33條第5 款規定「
    罰金：1 元以上。」不同。比較新舊法結果，本案關於刑法
    第214 條第1 項法定刑罰金部分以舊法較有利於被告。
  (5)刑法第41條雖係關於刑罰執行事項，參照最高法院90年度台
    非字第223 號、92年度台上字第5220號、94年度台上字第85
    8 號判決要旨，若該條有所變更，亦應依刑法第2 條第1 項
    之規定，比較新舊法，以資決定應適用之法律。修正後之刑
    法第41條就易科罰金之要件「犯最重本刑為5 年以上有期徒
    刑以下之罪」及「而受6 個月以上徒刑之罪」部分，雖未變
    更，但就易科罰金之標準，由修正前之刑法第41條第1 項及
    罰金罰鍰提高標準條例第2 條之「100 元以上300 元以下折
    算1 日」（即新臺幣300 元以上900 元以下折算1 日），提
    高為「新臺幣1 千元、2 千元或3 千元折算1 日」，刑法修
    正後之易科罰金標準，顯較不利於被告。至於新法將原有「
    因身體、教育、職業、家庭之關係或其他正當事由，執行顯
    有困難」規定，予以刪除，因該部分係屬於檢察官指揮執行
    時，所應審酌事項之規定（最高法院77年度台非字第158 號
    判決參照），而與法院應否諭知易科罰金之要件判斷無涉，
    從而，比較修正前、後之刑法、罰金罰鍰提高標準條例之規
    定，仍以修正前之刑法及罰金罰鍰提高標準條例之規定，較
    有利於被告。
  (6)再被告行為後，刑法第47條累犯之規定亦經修正，修正後刑
    法第47條第1 項規定：「受徒刑之執行完畢，或一部之執行
    而赦免後，五年以內故意再犯有期徒刑以上之罪者，為累犯
    ，加重本刑至二分之一」。比較修正前、後該條之規定，可
    知修正前有關累犯之成立，不以再犯之罪係故意犯罪為限，
    然修正後之規定，則以再犯故意犯（不包括過失犯）為成立
    累犯之要件，新舊法就此範圍既有變動，自屬犯罪後法律有
    變更，而非僅屬純文字修正，應有新舊法比較之適用（最高
    法院96年度台上字第1037號、第1323號判決意旨參照）。然
    若修正施行前被告再犯者係故意犯罪，則修正前、後之規定
    ，均成立累犯，是以經比較新、舊法結果，修正後刑法並未
    較有利於被告，仍應適用修正前之刑法第47條之規定為累犯
    之論處。
  2.按外國人持居留簽證之有效護照經查驗許可入國後，取得居
    留資格；外國人取得居留資格後，應於15日內，向主管機關
    申請外僑居留證，為入出國及移民法第21條、第22條所明定
    。已入國者，得以書面委託他人代辦申請居留事項；申請居
    留案件，其資料不符或欠缺者，應於主管機關通知送達翌日
    起15日內補正；外國人申請外僑居留證，應備外僑居留證申
    請書、護照及居留簽證、其他證明文件，及最近半身脫帽正
    面照片2 張，送主管機關（內政部入出國及移民署設立前，
    此項業務係由外國人居留地之警察局辦理），此觀入出國及
    移民法施行細則第8 條第1 項、第8 條之1 及外國人停留居
    留及永久居留辦法第5 條第1 項、第18條之規定甚明。綜核
    前開規定，顯見主管機關核發外僑居留證時，係依申請人所
    持業經實質審查通過（理由詳如四、後段所述）之外國人居
    留簽證等文件，據以形式審查而登載於其職務上所掌之公文
    書。至於核發外僑居留證後，主管機關事後雖應對該外國人
    執行查察登記其從事之活動是否與居留目的相符等實質事項
    ，惟此僅係主管機關事後查察、判斷有無撤銷外僑居留證事
    由存在之規範，此觀外國人居留或永久居留查察登記辦法第
    2 條、第5 條、第8 條之規定，亦甚明確，自不得以此反謂
    主管機關核發或延長外僑居留證時，即有實質審查權限。次
    按上開戶政機關，憑以輸入電腦處理，分別登載同案被告李
    錦璋與越南女子張氏水結婚、配偶資料於職務上所掌之戶籍
    登記資料之電子資訊檔案紀錄內，係屬各該管公務員職務上
    所掌管刑法第220 條第2 項規定以文書論之公文書，起訴書
    誤以一般公文書論之，亦有誤會。又行為人以欺罔或其他不
    正之方法，利用不知情之公務員，將反於事實之不實事項登
    載於公務員職務上所掌之公文書，足以生損害於公眾或他人
    者，性質上固屬「間接的無形偽造」文書之一種，而成立刑
    法第213 條公務員登載不實事項於公文書罪之間接正犯；但
    刑法第214 條對於此項犯罪已有獨立處罰之規定，苟有此種
    犯行，自應論以該條之罪責（最高法院83年度台上字第1738
    號判決意旨參照）。同案被告李錦璋前往戶政事務所辦理結
    婚登記，使該管公務員將其與越南女子張氏水結婚之不實事
    項分別登載於戶籍謄本之電腦檔案中，而該管公務員嗣後將
    此登載不實之電子檔案列印成書面之戶籍謄本（不另構成刑
    法第214 條之使公務員登載不實文書罪），並交付予同案被
    告李錦璋後，由之轉交越南女子張氏水，再由其持此登載不
    實之戶籍謄本向我國駐胡志明市辦事處申辦居留簽證而行使
    之，渠等嗣再持此登載不實之戶籍謄本向警察機關辦理外僑
    居留證之行為，係犯刑法第216 條、第214 條、第220 條第
    2 項之行使使公務員登載不實事項之公文書罪。又同案被告
    李錦璋持上開登載不實之戶籍謄本向警察機關辦理外僑居留
    證，使該管公務員將其與越南女子張氏水係夫妻之不實事項
    登載於職務上所掌管之電磁登記紀錄，係該當於刑法第214
    條、第220 條第2 項之使公務員於職務上所掌公文書登載不
    實罪。而按共同正犯間，非僅就其自己實施之行為負其責任
    ，並在犯意聯絡之範圍內，對於他共同正犯所實施之行為，
    亦應共同負責（最高法院32年上字第1905號判例要旨可資參
    照），被告於此雖未直接參與辦理假結婚及居留證之各行為
    ，惟其與同案被告李錦璋乃共同謀議以假結婚之方式引進越
    南籍女子張氏水來台工作，已如前述，則其就同案被告李錦
    璋所實施之行為，自應共同負責。故核被告所為，係犯刑法
    第216 條、第214 條之行使使公務員登載不實事項之公文書
    罪，而此使公務員登載不實準公文書之低度行為，復為行使
    使公務員登載不實文書之高度行為所吸收，不另論罪。被告
    與共犯李錦璋、越南女子張氏水就前開犯行，有犯意聯絡，
    為共同正犯。被告數次行使使公務員登載不實準公文書之行
    為，時間緊接，觸犯構成要件相同之罪，顯係基於概括犯意
    反覆為之，為連續犯，爰依修正前刑法第56條之規定，加重
    其刑。公訴意旨漏未論及被告與同案被告李錦璋行使登載不
    實文書向我國駐外單位申請核發越南女子張氏水入境簽證，
    及申請外僑居留證及延長居留證之部分，亦涉及使公務員登
    載不實文書罪責，尚有未恰，惟此部分與前開經起訴之部分
    既有連續犯之裁判上一罪關係，本院爰併予審理之。再被告
    因違反就業服務法案件，經台灣屏東地方法院以89年度易字
    第1301號判處有期徒刑3 月確定，於90年1 月30日易科罰金
    徒刑執行完畢，有臺灣高等法院被告前案紀錄表1 份在卷可
    按，其於受有期徒刑之執行完畢後，5 年內故意再犯本件有
    期徒刑以上之罪，為累犯，應依修正前刑法第47條規定加重
    其刑。本院爰審酌被告為引進越南新娘入境來台工作，不惜
    與同案被告李錦璋以假結婚之方式，使公務上戶籍、身分及
    居留資料產生錯誤，對於我國戶政機關對於戶政管理之正確
    性及管理機關對於外國人居留管理作業之正確性所生之損害
    非輕、所為非是，並助長不肖雇主聘僱非法外勞之歪風，並
    藉此獲取暴利，嚴重影響社會善良風俗，且犯後飾詞狡辯，
    態度惡劣，並為本案首謀，惟念及其已罹患腎臟疾病，目前
    正洗腎中，及其犯罪之手段、次數、所生危害等一切情狀，
    量處如主文所示之刑。又本案被告犯罪時間在96年4 月24
    日以前，所犯之罪合於中華民國九十六年罪犯減刑條例第3
    條第1 項第15款之減刑規定，應減其宣告刑二分之一，並斟
    酌被告為高職畢業、目前無業等情，併諭知易科罰金之折算
    標準，以示懲儆。
  (三)末按，我國刑法為國內法採屬地主義以保護中華民國之法益
    為目的，其第5 條所稱本法於凡在中華民國領域外犯該條所
    列第1款至第5款之罪適用之，雖兼採保護主義之立法，但其
    目的乃在確保我國刑法所應保護之法益，蓋該條上列各款之
    保護對象，於我國家之生存、財政金融及經濟之安定進步並
    國際信用，至有關係，其第5 款所指犯刑法第214 條、第21
    6 條之罪，必須合於我刑法第214 條規定之要件，惟法文所
    稱公務員職務上所掌管之公文書，係指我國公務員（如駐外
    使、領館人員）所掌管之我國公文書而言，至於在我國境外
    使外國公務員在其職務上所掌之外國公文書為不實之登載，
    於我國之法益既無絲毫影響，且不在我刑法保護範圍之內，
    應由所在國家之法律加以保護處罰。又在我國境外除犯刑法
    第5 條至第7 條之罪外，法無處罰明文。最高法院著有69年
    度台上字第2685號判例可資參照。查同案被告李錦璋與越南
    女子張氏水在越南國所取得之結婚證書，無論該國對於結婚
    登記係採形式審查或實質審查，因該結婚證書係屬外國公務
    員所核發之文書，故其與越南女子張氏水其後行使越南國公
    務員核發之結婚證明書以申請我國簽證、結婚登記等行為，
    依前開說明，均非屬我國刑法保護範圍，自不應處罰。又外
    交部及駐外館處受理簽證申請時，應衡酌國家利益、申請人
    個別情形及其國家與我國關係決定准駁；其有下列各款情形
    之一，外交部或駐外館處得拒發簽證：1.在我國境內或境外
    有犯罪紀錄或曾遭拒絕入境、限令出境或驅逐出境者；2.曾
    非法入境我國者；3.患有足以妨害公共衛生或社會安寧之傳
    染病、精神病或其他疾病者；4.對申請來我國之目的作虛偽
    之陳述或隱瞞者；5.曾在我國境內逾期停留、逾期居留或非
    法工作者；6.在我國境內無力維持生活，或有非法工作之虞
    者；7.所持護照或其外國人身分不為我國承認或接受者；8.
    所持外國護照逾期或遺失後，將無法獲得換發、延期或補發
    者；9.所持外國護照係不法取得、偽造或經變造者；10.有事
    實足認意圖規避法令，以達來我國目的者；11.有從事恐怖活
    動之虞者；12.其他有危害我國利益、公共安全、公共秩序或
    善良風俗之虞者，外國護照簽證條例第12條第1 項定有明文
    。從而，外國人民申請進入臺灣地區，其申請入境之事由是
    否屬實，主管機關應為實質審查，以判斷其真實與否，並非
    一經聲明，即有登載之義務，甚為明灼。是本件同案被告李
    錦璋與越南女子張氏水至外交部越南代表處駐胡志明市台北
    經濟文化辦事處，以不實之結婚事由，申請入境臺灣地區，
    既須經主管機關為實質之審查以為准駁之決定，縱主管機關
    疏未審查，致使朦混通過，准許入境，仍不構成刑法第214
    條之使公務員登載不實罪，附此敘明。
  (四)至於證人乙○○明知其乃將越南女子張氏水每月可得薪資其
    中之12,000元交付予被告，而非給付給張氏水，卻仍於本院
    審理中就此於案情有重要關係之事項具結而為虛偽陳述，此
    部分不無涉及偽證之嫌，應由檢察官另行偵辦，併此敘明。
據上論斷，應依刑事訴訟法第299 條第1 項前段，刑法第2 條第
1 項前段，修正前刑法第28條、第56條、第216 條、第214 條、
第41條第1 項前段、第47條，中華民國九十六年罪犯減刑條例第
2 條第1 項第3 款、第7 條、第9 條，罰金罰鍰提高標準條例第
1條 前段、修正前罰金罰鍰提高標準條例第2 條，判決如主文。
本案經檢察官王朝弘到庭執行職務。
中    華    民    國    97    年    3     月    31    日
                  刑事第十三庭  法  官  郭宜芳
以上正本證明與原本無異。
如不服本判決，應於判決送達後10日內，向本院提出上訴狀。
                                書記官  李崑良
中    華    民    國    97    年    3     月    31    日
附錄本判決論罪法條全文：
中華民國刑法第216條
（行使偽造變造或登載不實之文書罪）
行使第 210 條至第 215 條之文書者，依偽造、變造文書或登載
不實事項或使登載不實事項之規定處斷。
中華民國刑法第214條
（使公務員登載不實罪）
明知為不實之事項，而使公務員登載於職務上所掌之公文書，足
以生損害於公眾或他人者，處 3 年以下有期徒刑、拘役或 5 百
元以下罰金。


司法院資訊處製作；財團法人民間司法改革基金會備份。
